Manuscrits et fonds d'archives
Bibliothèque nationale de France
- Parabolas y exemplos sacados de la naturaleza y de los costumbres del Campo, aplicados a la moral cristiana, obra escrita en la lengua zapoteca para el consuelo é instruccion de los naturales de la misma lengua, por el R. P. M. Fray Pedro de la Cueba, de la Orden de Predicadores, Américain 70; Papier. 136 feuillets. “123 ff.” selon Étienne-Charles Brasseur de Bourbourg, dans sa Bibliothèque mexico-guatemalienne, p. 52... Reliure parchemin. “vél.” précise Étienne-Charles Brasseur de Bourbourg, dans sa Bibliothèque mexico-guatemalienne, p. 51.; XVIIe siècle
  Ex-libris de Brasseur de Bourbourg: « Ex Collectione Americana Domini Brasseur de Bourbourg »; d’Alphonse Pinart: « Alph. Pinart, Sol Oriens Discutit Umbras » et numéro « 526 » du catalogue de vente (1883).
  Étienne-Charles Brasseur de Bourbourg, dans sa Bibliothèque mexico-guatemalienne, p. 51-52, indique (en partie repris par le catalogue de vente, p. 85): “portant les noms des divers grades de parenté, en Zapotèque. Plus bas, après un mot illisible, le nom de l’auteur, Pedro de la Cueba, avec paraphe. f. 3. “De lo que causa el aguacero llovediço sobre la tierra, », titre suivi de blanc. Deux feuillets blancs manquent pour l’ordre de la numération. Au feuillet, précédant le commencement de l’ouvrage, j’ai écrit un titre en espagnol, d’après les données que fournit la table des matières, ainsi que l’histoire de la vie de l’auteur, d’après Burgoa […]. Enfin 16 ff. de table. Le livre est complet.
  Fray Pedro de la Cueba (Cueva dans Burgoa) naquit Antequera (cité d’Oaxaca) de parents renommés entre les premiers conquérants de ce pays. Il prit tout jeune l’habit de Saint Dominique et se distingua par ses sermons dans la langue Zapotèque. Aussi disait-on de son temps d’un bon orateur: Il prêche comme un Pedro Cueva. Élu prieur du couvent d’Oaxaca, il mourut en 1611, avant d’avoir fini son temps. Outre de nombreux Mss. existant naguère dans la bibliothèque de son monastère, on a de lui: Arte de la Gramatica de la lengua Zapoteca, conforme á la Gramatica Latina que escribió Antonio Nebrija. Impr. en Mexico, 1607. in-8. Le manuscrit en entier est de la même main que la signature.”
  Rédigé par Pedro de la Cueba
  Étienne-Charles Brasseur de Bourbourg, Bibliothèque mexico-guatemalienne: précédée d’un coup d’oeil sur les études américaines dans leur rapports avec les études classiques et suivie du tableau par ordre alphabétique des ouvrages de linguistique américaine contenus dans le même volume, rédigée et mise en ordre d’après les documents de sa collection américaine, Paris: Maisonneuve, 1871, p. 51-52. Disponible en ligne, url: <http://gallica.bnf.fr/ark:/12148/bpt6k5489737d/f106.item>.
  Catalogue des livres rares et précieux, manuscrits et imprimés principalement sur l’Amérique et sur les langues du monde entier, composant la bibliothèque de M. Alph.-L. Pinart et comprenant en totalité la bibliothèque Mexico-Guatémalienne de M. l’abbé Brasseur de Bourbourg: [vente du lundi 28 janvier au mardi 5 février 1884... rue des Bons-Enfants, 28 (Maison Silvestre), salle n° 1 par le ministère de Me Maurice Delestre,... assisté de M. Em. Paul,...], Paris: Vve A. Labitte, 1883, p. 85, n° 526. Disponible en ligne, url: <https://archive.org/stream/cataloguedesliv00bourgoog>s.
- Doctrina christiana abreviada en lengua zotzlem, ou tzotzil, ou langue cinacanteca de Chiapas, XIXe siècle; Américain 71; Papier 11 feuillets ["21 ff." selon Étienne-Charles Brasseur de Bourbourg, dans sa Bibliothèque mexico-guatemalienne, p. 58. ]; 205 x 142 mm Demi-reliure. “bas. f.” précise le catalogue de vente, p. 34 [sic pour 54].
  Ex-libris de Brasseur de Bourbourg: « Ex Collectione Americana Domini Brasseur de Bourbourg »; d’Alphonse Pinart: « Alph. Pinart, Sol Oriens Discutit Umbras » et numéro « 311 » du catalogue de vente (1883).
  Étienne-Charles Brasseur de Bourbourg, dans sa Bibliothèque mexico-guatemalienne, p. 57-58, indique (repris par le catalogue de vente, p. 34 [sic pour 54]): “sans nom d’auteur, d’une écriture qui paraît appartenir au commencement du siècle. Le Zotzlem, Tzotzil ou langue Cinacanteca, forme avec le Tzendal, dont il est un dialecte, le groupe principal de l’état de Chiapas. Il tire son nom de l’antique cité de Zotzlem, dite Tzinacantlan par les Mexicains, qui y tenaient garnison sous Montezuma. Elle était située sur une colline escarpée à l’entrée de la plaine de Ciudad Real, dont elle commandait l’approche, réduite aujourd’hui au bourg de Cinacantan, à 2 l[ieues]. de cette ville. La langue Zotzlem est encore aujourd’hui celle d’une portion considérable de la population indigène de Chiapas.”
  Étienne-Charles Brasseur de Bourbourg, Bibliothèque mexico-guatemalienne: précédée d’un coup d’oeil sur les études américaines dans leur rapports avec les études classiques et suivie du tableau par ordre alphabétique des ouvrages de linguistique américaine contenus dans le même volume, rédigée et mise en ordre d’après les documents de sa collection américaine, Paris: Maisonneuve, 1871, p. 57-58. Disponible en ligne, url: <http://gallica.bnf.fr/ark:/12148/bpt6k5489737d/f112.item>.
  Catalogue des livres rares et précieux, manuscrits et imprimés principalement sur l’Amérique et sur les langues du monde entier, composant la bibliothèque de M. Alph.-L. Pinart et comprenant en totalité la bibliothèque Mexico-Guatémalienne de M. l’abbé Brasseur de Bourbourg: [vente du lundi 28 janvier au mardi 5 février 1884… rue des Bons-Enfants, 28 (Maison Silvestre), salle n° 1 par le ministère de Me Maurice Delestre,… assisté de M. Em. Paul,...], Paris: Vve A. Labitte, 1883, p. 34 [sic pour 54], n° 311. Disponible en ligne, url: <https://archive.org/stream/cataloguedesliv00bourgoog>.
- Dictionnaire du jargon tchinouk. - 1849, Africain 2; Américain 72; Papier. 53 feuillets. 138 x 90 mm. Demi-reliure; 1849
  A la fin, on lit: “Le nom de mon interprète est Paul Adhemet.”
  Don de Cam. Henn, principal du collège de Château-Salins, 1864.
- Prières en langue koilythlen; ou kouitchin (Ile de Vancouver), Africain 3; Américain 73; Papier. A appartenu à Simon Leo Reinisch. 268 x 130 mm. Demi-reliure; XIXe siècle
  Fol. 7. “Pater, en langue sanghes.”
  Provient d’Alponse Pinart, 1885.
- Bocabulario de la lengua de los Chiquitos, Américain 74; Papier. 576 feuillets. 210 x 150 mm. Demi-reliure; XVIIe siècle
  Début: “Litera A. A de el que de sea. Aricee...”
  En tête du fol. I, on lit: “Del pueblo de la Concepcion...”
  Henri Omont, Catalogue des manuscrits américains de la Bibliothèque nationale, Paris: E. Champion, 1925, p. 21-22. Disponible en ligne, url: <http://gallica.bnf.fr/ark:/12148/btv1b10318620n/f33.item>.
- Documentos para las lenguas de Mexico, compuesto por S. Leon Reinisch, Américain 75; Espagnol 537; Papier. 2 tomes en un volume: IV-70 pages et XIII-68 feuillets. 202 x 130 mm. Demi-reliure; XIXe siècle
  I. “Cartella y Doctrina christiana, breve y compendiosa, para enseñar los niños,… traducida… en lengua chuchona del pueblo de Tepexic de la Seda, por Padre… Fray Bartholome Roldan, de la Orden de… S. Domingo… Mexico, 1580.”1
  II. “Arte en lengua mixteca, compuesta por el padre Fray Antonio de la Reyes, de la Orden de Predicadores, vicario de Tepuzculula. Mexico, 1593.”
  Copies d’imprimés faites à Mexico par Simon Leo Reinisch (1832-1919).
  Ex-libris du comte Hyacinthe de Charencey (1832-1916).
  Le chocho (code ISO 639-3) est également appelé: Chocholteco, Chuchona, Chochoteco, Chochotec.
  A appartenu à Simon Leo Reinisch.
  A appartenu au comte Hyacinthe de Charencey (1832-1916)
  1898, don du comte Hyacinthe de Charencey (1832-1916) à la Bibliothèque nationale.
  Roldán, Bartolomé (Le P.); Charencey, Hyacinthe de (éd.), Cathecismo en lengua chuchona y castellana, por el muy reverendo padre fray Bartholome Roldan, [Mexico: P. Ocharte, 1850], 1 vol. (32 p.). Disponible en ligne, url: <ttps://catalog.hathitrust.org/Record/008440599>.
  Los Reyes, Antonio de (O.P., Le P.), Arte en lengua mixteca, compuesta por el padre fray Antonio de Los Reyes, de la orden de Predicadores, vicario de Tepuzculula, En México: en casa de P. Balli, 1593, 1 vol. (68 ff.).
  Los Reyes, Antonio de (O.P., Le P.); Charencey, Hyacinthe de (éd.), Arte en lengua mixteca, compuesta por el padre fray Antonio de Los Reyes,... En México, en casa de Pedro Balli, año de 1593, Paris: C. Klincksieck, 1890, 1 vol. (VIII-96 p.). (Documentos para las lenguas de México compuestos por el S. Léon Reinisch; II). (Actes de la Société philologique; t. XVIII, 1888). Disponible en ligne, url: <http://www.balsas-nahuatl.org/mixtec/Electronic-texts-and-bibliography/Historical/Reyes_1890.pdf> et <https://archive.org/details/arteenlenguamixt00reye>.
  Henri Omont, Catalogue des manuscrits américains de la Bibliothèque nationale, Paris: E. Champion, 1925, p. 22. Disponible en ligne, url: <http://gallica.bnf.fr/ark:/12148/btv1b10318620n/f34.item>.
- Arte, vocabulario, confessionario y modo de administrar el santissimo sacramento de la Eucharistia, y el de la Extrema Oncion, y Doctrina christiana,... y noticia desta lengua, aquien vulgarmente llaman mame,... laqual segun su antigualla se llama zatzohpatzap; compuesta por el Padre predicador Fray Diego de Reynosso por Francisco Robledo, impressor del secreto del S. Oficio - 1644, XIXe siècle; Américain 76; Espagnol 538; Papier. 304 p. 220 x 180 mm. Demi-reliure
  Page 145. “Vocabulario. A vel Ab, preposicion. A denotando daño o provecho...”
  Copies faites à Mexico, en juin 1867, par Simon Leo Reinisch (1832-1919).
  1867, appartient à Simon Leo Reinisch.
  Appartient au comte Hyacinthe de Charencey (1832-1916)
  Numérisation de l’édition de 1916, disponible en ligne, url: <https://archive.org/details/vocabulariodelal00reinuoft>.
  Reynoso, Diego (en religion le P. Diego de la Anunciacion, mercedaire, Le P.), Arte y vocabulario en lengua mame, dirigido a nuestro reverendissimo padre maestro F. Marcos Salmeron, calificador del supremo consejo de la Inquisición, general de todo el orden de N. Señora de la Merced, señor de la Varonia de Algar, En México: por Francisco, impressor del secreto del S. Oficio, 1644, 1 vol. (159 p.).
  Reynoso, Diego (en religion le P. Diego de la Anunciacion, mercedaire, Le P.); Charencey, Hyacinthe de (éd.), Arte y vocabulario en lengua mame, dirigido a nuestro reverendissimo padre maestro F. Marcos Salmeron, calificador del supremo consejo de la Inquisición, general de todo el orden de N. Señora de la Merced, señor de la Varonia de Algar, Alençon: E. Renaut-de-Broise: C. Chadenat, 1897.
  Reynoso, Diego (en religion le P. Diego de la Anunciacion, mercedaire, Le P.), “Arte y vocabulario en lengua mame...”, Actes de la Société philologique, 1892, t. XXII.
  Reynoso, Diego (en religion le P. Diego de la Anunciacion, mercedaire, Le P.); Carreño, Alberto María (éd.), Vocabulario de la lengua mame, compuesto por el padre predicador fray Diego de Reynoso, de la Orden de la Merced: impreso por Francisco Robledo en 1644 y reimpreso con una breve noticia acerca de los mames y de su lengua, Mexico: Departamento de imprenta de la secretaria de fomento, 1916, 1 vol. (144 p.). (Sociedad mexicana de geografía y estadística). Disponible en ligne, url: <https://archive.org/details/vocabulariodelal00reinuoft>.
  Reynoso, Diego (en religion le P. Diego de la Anunciacion, mercedaire, Le P.); Vázquez, F. L. (éd.), Arte y vocabulario en lengua mame: Nueva edición de la de 1644: Ediz. multilingue, [S. l]: Afeisom, 1992, 1 vol. (186 p.). (Biblioteca Mercedaria). ISBN 8896050030.
- Título de los señores de Totonicapan, escrito en lengua Quiche, el año de 1554, y traducido a la castellana el año de 1834, por el padre Dionisio José Chonay, indigena, cura de Sacapulas; el original quiche se conserva en el archivo municipal de Totonicapan (Guatelama), XIXe siècle; Américain 77; Espagnol 539; Papier. 33 p. “18 ff.” selon Étienne-Charles Brasseur de Bourbourg, dans sa Bibliothèque mexico-guatemalienne, p. 45. 310 x 210 mm. Demi-reliure (“bas. br.” précise le catalogue de vente, p. 39.).
  Copie faite en 1834 par l'abbé Brasseur de Bourbourg.
  Ex-libris de Brasseur de Bourbourg: « Ex Collectione Americana Domini Brasseur de Bourbourg »; d’Alphonse Pinart: « Alph. Pinart, Sol Oriens Discutit Umbras » et numéro « 231 » du catalogue de vente (1883).
  Étienne-Charles Brasseur de Bourbourg, dans sa Bibliothèque mexico-guatemalienne, p. 45, indique (repris par le catalogue de vente, p. 39): “copié par moi à Totonicapan, au mois de juin 1860. Ce document traduit par le père Chonay, sur l’original quiché, dans l’intérêt des indigènes de Totonicapan, est une histoire complète de la nation quichée, variante de celle que contient le Popol Vuh […]: elle est remplie de détails d’un haut intérêt pour cette contrée, comme pour l’histoire générale des tribus indigènes de l’Amérique centrale et du Mexique.”
  Appartient au comte de Charencay.
  1898, don du comte de Charencay à la Bibliothèque nationale.
  Acq. Vente Pinart (1883). Le catalogue de vente annoté de la Harvard University indique en marge le prix atteint: « 59 ».